【裁判字號】    90,台上,5512
【裁判日期】    900906
【裁判案由】    貪污
【裁判全文】
最高法院刑事判決                                九十年度台上字第五五一二號
    上  訴  人  甲○○
右上訴人因貪污案件，不服台灣高等法院台中分院中華民國九十年六月二十六日第二
審更審判決（九十年度上更(一)字第八三號，起訴案號：台灣南投地方法院檢察署八十
八年度偵字第一八四號），提起上訴，本院判決如左：
    主  文
原判決撤銷，發回台灣高等法院台中分院。
    理  由
本件原判決認定上訴人甲○○係南投縣埔里鎮枇杷里第十五屆里長，任期自民國八十
三年七月起至八十七年七月三十一日止，負責辦理該里辦公室行政業務，為依據法令
從事公務之人員。於其任期內之八十六年十二月中旬，擬舉辦該里「鄰長」之文教暨
守望相助工作觀摩活動及參觀基層建設，並申請縣政府對該活動旅費之補助，而對其
主管之上開事務，以八十六年十二月十八日埔鎮枇字第一一六號函，請南投縣埔里鎮
公所報請南投縣政府申請補助，經南投縣政府以八十七年一月六日八六投府民調字第
一九二七四一號函同意補助新台幣（下同）二十萬元。上訴人嗣以八十七年二月十二
日埔鎮枇字第二七號函，附南投縣埔里鎮枇杷里（慈恩、枇杷社區）參觀他縣市績優
社區及守望相助實施計劃及八十七年三月四日至九日之行程表，請埔里鎮公所撥款補
助，惟因其所附之行程表中僅有大陸旅遊，而無守望相助工作觀摩及參觀基層活動之
行程，遂於同年月十四日遭埔里鎮公所主計室主任顧美仁會簽及鎮長張鴻銘批示後退
件。枇杷里辦公室修正行程後，補附之行程表即加入觀摩台南縣後壁鄉長安社區及高
雄縣岡山鎮福興社區之行程，經顧美仁於八十七年二月二十四日會簽後，報請南投縣
政府准予核撥補助款二十萬元。上訴人明知依南投縣政府核准撥款補助之上開活動，
其參與對象應為枇杷里鄰長及守望相助有功人員，竟基於直接圖私人不法利益之犯意
，邀請非枇杷里里民，且非該里守望相助有功人員，完全不符合資格之不知情天旨宮
義工潘銘崑、林健明、天旨宮董事會採購組長楊明都、天旨宮常務董事林國基、天旨
宮顧問李明霖等五人免費參加該活動，予以旅費全額補助，而於同年三月四日上午，
上訴人一行九人（包括上訴人、前述五人及枇杷里鄰長竇漢平、張玉有、陳幸雄等三
人）啟程前往嘉義某地、台南長安社區及高雄縣岡山鎮福興社區，各停留約三十分鐘
後即行離去，並於當日夜間返回南投縣埔里鎮略作休息，而於同年三月五日至九日，
與上開人士及枇杷里里幹事黃瑞昌，前往大陸地區旅遊。上訴人等結束行程後，並據
以向埔里鎮公所、南投縣政府申請核撥補助款二十萬元，使潘銘崑等五人獲得縣政府
金額之旅遊補助，而圖利潘銘崑、林健明、楊明都、林國基、李明霖等五人，每人二
萬元，合計十萬元等情。因而撤銷第一審判決，改判仍論處上訴人依據法令從事公務
之人員，對於主管之事務，直接圖私人不法之利益罪刑，固非無見。
惟查：(一)、原判決認上訴人舉辦本件觀摩活動及基層參觀建設，係依照當時省縣自治
法第四十條，里長受鎮長指揮監督辦理村里公務及交辦事項之規定，由埔里鎮鎮長授
權來執行工作云云，因而推論上開活動辦理及申請活動旅費補助之工作，屬上訴人擔
任里長職務上應主持及執行之主管事務。然上訴人於原審既具狀陳稱：「……埔里鎮
鎮長從來不曾依據省縣自治法第四十條規定，授權上訴人或交辦執行上開觀摩及自強
活動」等情，並聲請去函埔里鎮鎮長（或埔里鎮公所）查詢有無授權或交辦上訴人執
行辦理上開活動（見原審更(一)卷第八十頁反面）。而此項活動是否確為埔里鎮鎮長所
授權交辦執行，攸關是否為上訴人擔任里長「主管事務」範圍內之事項，自有查明之
必要，乃原審未予調查，亦未說明不予調查之理由，殊有調查職責未盡及理由不備之
違誤。(二)、依原判決理由所引用之南投縣政府八十九年三月十日八九投府民治字第八
九○四三○九九號函文，說明縣政府補助村里長辦理上述活動，均以其申請個案是否
符合業務需要及預算科目作為參酌依據，其補助對象，除於計劃中明訂外，並無限制
云云。而依原判決所載之事實，上訴人係於活動行程結束後，始向埔里鎮公所、南投
縣政府申請核撥補助款二十萬元等情。其補助之對象，既無限制，且依卷存埔里鎮公
所八十七年二月十日八七埔鎮民字第三三六三號函後附之「南投縣埔里鎮枇杷里（慈
恩、枇杷社區）參觀他縣市績優社區及守望相助實施計畫」辦法一經鄰長會議宣達參
觀活動本意。二廣收義工及眷屬，踴躍參加。……八觀摩經費：除由政府補助外，每
人暫收新台幣一萬四千元整，並採多退少補制。……」等內容（見原審更(一)卷第六十
一頁），亦未明訂為枇杷里鄰長及社區守望相助有功人員。又依原判決理由引述證人
黃瑞昌（里幹事）證稱：「……那些參加旅遊的義工五人（指潘銘崑、林健明、楊明
都、林國基、李明霖）我知道他們不是鄰長也不是守望相助隊員，只知道他們是義工
，是被告交待義工也可以參加，公文是被告指示的，要申請補助款時，那五人的身分
並沒有表明他們是天旨宮的義工來申請補助，只是將他們證件、護照影印送出去……
」等語，如果所證無訛，則上訴人於活動行程結束後，申請補助款時，曾有附送潘銘
崑等五人之證件、護照影本等資料，當時有無將潘銘崑等五人非枇杷里的鄰長或守望
相助人員，冒稱為鄰長或守望相助人員，如無此情形，上訴人是否有圖利潘銘崑等人
之犯意，即非無研求之餘地。又本件南投縣政府補助之二十萬元，係就參加活動之人
數多少為準核撥，抑或不限人數之多少一律補助二十萬元﹖原審均未予調查說明，即
認定上訴人圖利潘銘崑等五人，每人二萬元，合計十萬元，並以為諭知該十萬元應予
追繳發還南投縣政府，亦有可議。上訴意旨指摘原判決不當，非無理由，應認仍有撤
銷發回更審之原因。至於不另為無罪諭知之部分，基於審判不可分之原則，併予發回
，附此明。
據上論結，應依刑事訴訟法第三百九十七條、第四百零一條，判決如主文。
中      華      民      國     九十     年      九      月      六      日
                              最高法院刑事第九庭
                                  審判長法官  莊  登  照
                                        法官  洪  明  輝
                                        法官  黃  一  鑫
                                        法官  魏  新  和
                                        法官  林  秀  夫
      右正本證明與原本無異
                                              書  記  官
中      華      民      國     九十     年      九      月     十二     日


司法院資訊處製作；財團法人民間司法改革基金會備份。
